臺灣高等法院民事判決　　　　　　　　 99年度重上字第535號
上　訴　人　廖提文
訴訟代理人　林清漢律師
複 代 理人　韓曉玲
被上訴人　　簡傳林
　　　　　　許玉嬌
共　　　同
訴訟代理人　謝清傑律師
上列當事人間債務人異議之訴事件，上訴人對中華民國99年7 月
21日臺灣桃園地方法院98年度重訴字第283 號第一審判決提起上
訴，本院於100 年3 月2 日言詞辯論終結，判決如下：
    主      文
上訴駁回。
第二審訴訟費用由上訴人負擔。
    事實及理由
一、上訴人主張：被上訴人執有如原判決附表所示以上訴人為發
    票人之本票9 紙，面額合計新台幣（下同）757 萬6,300 元
    （下稱系爭本票），持向原法院聲請以97年度司票字第3413
    號裁定准許強制執行，並據以向原法院聲請以98年度司執字
    第22864 號執行事件，查封上訴人所有之不動產、對於訴外
    人國瑞汽車股份有限公司（下稱國瑞公司）之薪資債權及對
    於國瑞公司職工福利會之債權。惟兩造間並無任何借貸合意
    ，亦無任何交付借款之事實，系爭本票發票日、票面金額及
    發票人簽名皆非上訴人所填寫，雖發票人欄之署名為上訴人
    之印文，但為上訴人前妻李翠霞所盜蓋，上訴人並無授權或
    同意李翠霞用印或借款，系爭本票債權自不存在，為此依民
    事訴訟法第247 條第1 項及強制執行法第14條第1 項規定，
    求為確認系爭本票債權不存在及撤銷上開強制執行程序之判
    決。原審判決上訴人敗訴，有所違誤，為此提起上訴等語，
    並於本院聲明：(一)原判決廢棄；(二)確認被上訴人持有上訴人
    簽發系爭本票債權不存在；(三)原法院98年度司執字第 22864
    號強制執行程序應予撤銷。
二、被上訴人則辯稱：上訴人既不否認系爭本票發票人印文之真
    正，則其主張印章被盜蓋，應就此負舉證責任，惟上訴人並
    無舉證以實其說，其主張自屬無理。又被上訴人取得系爭本
    票，係緣自上訴人前妻李翠霞自民國（下同）96年3 月起，
    陸續提供多紙支票，表明伊與上訴人共同借貸之意，而向被
    上訴人票貼借款，嗣因所交付之支票陸續退票，遂以系爭本
    票換票做為擔保。系爭本票確係上訴人親自或授權所簽發，
    縱非如此，上訴人將其印鑑章及印鑑證明交付李翠霞使用而
    簽發系爭本票，亦應負表現代理之本人責任，是上訴人之上
    訴為無理由等語。並於本院答辯聲明：上訴駁回。
三、查被上訴人持有如原判決附表所示之本票9 紙，金額合計
    757 萬6,300 元，並持向原法院聲請本票裁定准予強制執行
    ，經原法院以97年度司票字第3413號民事裁定准許。嗣被上
    訴人持該裁定聲請對被上訴人強制執行，經原法院以98年度
    司執字第22864 號執行事件查封上訴人所有之不動產及對第
    三人國瑞公司、國瑞公司職工福利會之債權等情，為兩造所
    不爭，並經原審調取原法院98年度司執字第22864 號執行事
    件卷宗核閱屬實，有該卷宗節本在卷可稽（見外置證物），
    堪信為真正。
四、上訴人固以系爭本票發票日、票面金額及發票人簽名非伊填
    寫，雖發票人欄之署名為伊之印文，但為李翠霞所盜蓋為由
    ，主張系爭本票非伊簽發交付被上訴人云云，惟為被上訴人
    所否認。按文書內印章係屬真正，雖由他人代為立據而除有
    確切反證外，自應推定為本人授權行為；又當事人主張有利
    於己之事實，就其事實有舉證之責任，私人之印章，由自己
    使用為常態，被人盜用為變態，主張變態事實之當事人，自
    應就此印章被盜用之事實負舉證之責任（參看最高法院86年
    度台上字第717 號、95年度台上字第2943號裁判意旨）。上
    訴人既自承系爭本票發票人欄所蓋用之印文為其印鑑，係屬
    真正，自應就其抗辯該印鑑章係遭李翠霞盜蓋一節，負舉證
    責任。上訴人雖聲請訊問證人李翠霞、田得亮及勘驗兩造間
    談話錄音，為其證據方法（見原審卷第25頁背面，上訴人原
    併聲請鑑定系爭本票筆跡，嗣於原審表明無須鑑定，見原審
    卷第93頁背面筆錄），惟李翠霞經原審訊問，僅具結證稱伊
    未蓋用上訴人印鑑章簽發交付系爭本票等情（見原審卷第41
    至49頁及第81至84頁筆錄），惟未證明系爭本票發票人印文
    係屬盜蓋；又上訴人請求訊問田得亮及勘驗兩造錄音，待證
    事實無非係被上訴人於98年5 月2 日有無陳稱系爭本票非上
    訴人所交付之情（見原審卷第25頁背面書狀），與系爭本票
    是否遭李翠霞盜蓋一節無涉，可見上訴人所舉上開證據，無
    一得以證明上訴人所主張系爭本票係遭李翠霞盜蓋印章簽發
    之事實為可採，依前揭說明，自應推認系爭本票係上訴人授
    權所簽發。又證人黎世郎於原審具結證稱略謂：「我認識被
    上訴人簡傳林、許玉嬌，不認識上訴人。我之前受僱於李翠
    霞在其大園的福爾摩沙酒店工地工作，當時李翠霞說有東西
    要給簡傳林，我要回去時，李翠霞就託我拿給簡傳林，之後
    簡傳林再電話跟我聯絡，我們約在龍岡圓環或大操場旁邊，
    我就把東西交給簡傳林，我知道那個東西裡面是票，用信封
    裝的，李翠霞有講說是票，就叫我交給簡傳林，李翠霞沒有
    說為何要交票給簡傳林，她只說本來簡傳林要來工地跟她拿
    ，還是由李翠霞或她公司小姐拿去給簡傳林，他們如何講我
    不確定，但因為李翠霞、簡傳林有事，他們無法碰面，後來
    變成請我轉交給簡傳林。我與李翠霞只是工作上認識，我又
    剛好認識簡傳林，所以李翠霞託我把票交給簡傳林，至於簡
    傳林、李翠霞之間有何金錢往來我不知道。李翠霞交信封袋
    給我時，我沒有看裡面是什麼東西，我將信封交給簡傳林的
    時候，簡傳林有打開信封把票抽出來看，看完就收起來，當
    時我有稍微看到，我認為是本票，但那麼久了，我不清楚，
    也可能是支票，我當時有稍微看到，票上看起來是有簽名、
    蓋章，票的詳細內容我沒有看，印象中有好幾張票，但我不
    知道有幾張，至於除了票以外，還有無其他東西，我沒有注
    意到那麼細節；當時簡傳林在汽車裡，我站在車旁邊，他在
    車上，我把信封直接交給他，我們邊抽煙、邊聊天，簡傳林
    並沒有跟我說是什麼票、或為何拿到這些票。前開福爾摩沙
    酒店工程的工作期間，大約是2 年多前即97年約農曆春節前
    後開始做，該工程從開始到結束大約做1 年。李翠霞曾經拿
    她公司的票或客票向我票貼或換錢，至於李翠霞有無以她公
    司的票或客票向被告2 人票貼或換錢，我不知道」等語（見
    原審卷第78至84頁筆錄）。查本件並無事證可認證人黎世郎
    與兩造間有何特殊情誼或仇怨，其當無甘冒偽證罪責而為不
    實陳述之理，故其證詞應堪採信。而其所述，與被上訴人陳
    稱收受系爭本票之時間、過程大致相符，應堪認被上訴人所
    辯系爭本票係經填寫、用印完成後始由李翠霞託黎世郎轉交
    伊等情，應屬非虛。上訴人以前詞主張系爭本票非伊簽發交
    付被上訴人云云，尚不足採。
五、上訴人雖另以兩造間無任何借貸關係存在，亦非因擔保而簽
    發系爭本票為由，而為系爭本票原因關係不存在之抗辯，據
    以否認被上訴人之系爭本票債權。惟亦為被上訴人所否認，
    並以前詞置辯。經查，被上訴人辯稱上訴人前妻李翠霞自96
    年3 月起，陸續提供多紙支票，向被上訴人票貼借款，嗣因
    所交付之支票陸續退票，遂以系爭本票換票做為借款之擔保
    一節，業據提出與所述相符之支票及李翠霞所立表明抽回支
    票文義之字據影本為證（見原審卷第35至、36頁）。證人李
    翠霞並證稱確曾多次以支票向被上訴人票貼借款，並於票貼
    支票退票後另以他票抽換作為擔保等語（見原審卷第41至49
    頁及第81至84頁筆錄）。而系爭本票應推認係經上訴人授權
    簽發並由李翠霞託黎世郎轉交被上訴人等情，已如前述。再
    查系爭9紙本票與證人李翠霞證稱由其向被上訴人取回之9紙
    擔保支票，金額復均相同（見原審卷第35、36頁支票暨字據
    及第46頁正背面李翠霞筆錄），準此，自堪認系爭本票應係
    上訴人授權簽發後，由李翠霞交付被上訴人，以換回李翠霞
    先前為向被上訴人借款所交付之同額擔保支票，而續作借款
    擔保之用。況上訴人不爭執李翠霞向被上訴人所借與系爭本
    票同額之款項，業經被上訴人交付（見本院卷第52頁筆錄）
    ，而李翠霞於原審亦證稱伊向被上訴人取回之支票，均未清
    償等語（見原審卷第47頁筆錄），可見系爭本票所擔保李翠
    霞向被上訴人借款之債務，並未消滅，則系爭本票所擔保之
    借貸關係仍未消滅，其票據原因關係自屬存在，應堪認定。
    是上訴人以兩造間無借貸合意，亦無借款之交付或因擔保而
    簽發系爭本票為由，據以否認被上訴人之系爭本票債權，自
    屬無據。
六、綜上所述，上訴人既不否認系爭本票發票人之印文為真正，
    就其所稱印文被盜用乙節復未能舉證以實其說，系爭本票確
    係因擔保李翠霞與被上訴人間之借貸關係而簽發，從而，上
    訴人求為確認系爭本票債權不存在及撤銷上開強制執行程序
    之判決，自不應准許。原審為上訴人敗訴之判決，經核並無
    違誤，上訴人指摘原判決不當，求予廢棄改判，為無理由，
    應駁回其上訴。
七、本件事證已臻明確，兩造其餘主張陳述及所提之證據，經審
    酌後認於判決結果無影響，爰不另一一論駁，附此敘明。
八、據上論結，本件上訴為無理由，依民事訴訟法第449 條第1
    項、第78條，判決如主文。
中    華    民    國   100    年    3     月    23    日
                  民事第十九庭
                      審判長法  官  魏麗娟
                            法  官  吳麗惠
                            法  官  黃明發
正本係照原本作成。
如不服本判決，應於收受送達後20日內向本院提出上訴書狀，其
未表明上訴理由者，應於提出上訴後20日內向本院補提理由書狀
（均須按他造當事人之人數附繕本）上訴時應提出委任律師或具
有律師資格之人之委任狀；委任有律師資格者，另應附具律師資
格證書及釋明委任人與受任人有民事訴訟法第466條之1第1項但
書或第2項（詳附註）所定關係之釋明文書影本。如委任律師提
起上訴者，應一併繳納上訴審裁判費。
中    華    民    國   100    年    3     月    28    日
                          書記官  顧哲瑜
附註：
民事訴訟法第466條之1（第1項、第2項）：
對於第二審判決上訴，上訴人應委任律師為訴訟代理人。但上訴
人或其他法定代理人具有律師資格者，不在此限。
上訴人之配偶、三親等內之血親、二親等內之姻親，或上訴人為
法人、中央或地方機關時，其所屬專任人員具有律師資格並經法
院認為適當者，亦得為第三審訴訟代理人。